ACORDAO-COMPLETO-2421803

ACÓRDÃO 8647/2020 ATA 28/2020 - SEGUNDA CÂMARA

VISTOS, relatados e discutidos este pedido de reexame interposto pela empresa Fattoria Web Consultoria e Desenvolvimento em Informática Ltda. contra Acórdão 1485/2020-TCU-Segunda Câmara (peça 29) , no qual o Tribunal conheceu e considerou improcedente representação dessa empresa.
ACORDAM os ministros do Tribunal de Contas da União, reunidos em sessão da 2ª Câmara, ante as razões expostas pelo relator, com fundamento no art. 48 da Lei 8.443, de 1992, c/c os arts. 285 e 286 do Regimento Interno do TCU;
9.1. não conhecer do pedido de reexame interposto pela empresa Fattoria Web Consultoria e Desenvolvimento em Informática Ltda.;
9.2. dar ciência desta deliberação à empresa recorrente e ao Conselho Federal de Administração (CFA) , comunicar-lhes que o relatório e o voto que a fundamentam podem ser acessados por meio do endereço eletrônico www.tcu.gov.br/acordaos.

Pedido de reexame interposto pela empresa Fattoria Web Consultoria e Desenvolvimento em Informatica Ltda. contra Acórdão 1.485/2020-TCU-2ª Câmara, que conheceu e considerou improcedente a representação dessa empresa acerca de indícios de irregularidade no âmbito do Conselho Federal de Administração (CFA).

Segunda Câmara

3. Interessados/Responsáveis/Recorrentes:
3.1. Recorrente: Fattoria Web Consultoria e Desenvolvimento em Informática Ltda. (00.854.416/0001-77).

13.1. Ministros presentes: Ana Arraes (Presidente), Augusto Nardes (Relator), Aroldo Cedraz e Raimundo Carreiro.
13.2. Ministros-Substitutos presentes: Marcos Bemquerer Costa e André Luís de Carvalho.

AUGUSTO NARDES

Ministro-Substituto André Luís de Carvalho.

Adoto como parte do relatório, com os ajustes de forma considerados pertinentes, trechos da instrução da auditora da Secretária de Recursos (Serur) que instruiu o exame de admissibilidade do pedido de reexame em análise (peça 38) , cuja proposta formulada foi acolhida pela subunidade dessa unidade técnica (peça 39) .
"...
Trata-se de 'recurso de reexame' (Peça 37) apresentado pela empresa Fattoria Web Consultoria e Desenvolvimento em Informática Ltda., por meio do qual a representante requer a reforma do Acórdão 1485/2020-TCU-Segunda Câmara (Peça 29) , proferido em sede de representação.
Em síntese, cuidam os autos de representação, com pedido de cautelar suspensiva, formulada pela Fattoria Web Consultoria e Desenvolvimento em Informática Ltda. sobre os indícios de irregularidade no âmbito do Conselho Federal de Administração (CFA) sobre a execução contratual dos serviços de locação de solução integrada de software para a manutenção emergencial dos processos de negócios automatizados, dispondo de funcionalidades para contemplar a gestão e o controle de documentos, protocolos e processos cadastral e financeiro, além das pessoas físicas e jurídicas e da fiscalização e do autoatendimento, sob o valor estimado de R$ 1.775.000,00.
Por meio do Acórdão 1485/2020-TCU-Segunda Câmara (Peça 29) , a referida representação restou conhecida, para, no mérito, ser considerada improcedente.
Irresignada, a então representante ingressa com o recurso que ora se analisa.
Quanto à legitimidade para apresentar recurso nos autos, verifica-se que esta questão merece uma análise mais acurada.
Inicialmente, é de se notar que a interposição de pedido de reexame deve observar o disposto no art. 282 do Regimento Interno/TCU: 'Art. 282. Cabe ao interessado demonstrar, na peça recursal, em preliminar, o seu interesse em intervir no processo, nos termos do § 1º do art. 146, devendo a questão ser avaliada no juízo de admissibilidade.'
Por sua vez, o art. 146 do RI/TCU dispõe:
Art. 146. A habilitação de interessado em processo será efetivada mediante o deferimento, pelo relator, de pedido de ingresso formulado por escrito e devidamente fundamentado.
§ 1º O interessado deverá demonstrar em seu pedido, de forma clara e objetiva, razão legítima para intervir no processo.
§ 2º O relator indeferirá o pedido que não preencher os requisitos do parágrafo anterior.
Considerando-se que a natureza da representante e denunciante no caso em exame é similar, a legitimidade da representante será analisada analogamente ao tratamento dado ao denunciante.
Até a publicação da Resolução/TCU 78/1996, a jurisprudência assentada neste Tribunal construiu o entendimento de que o denunciante não seria parte nos autos, ocupando posição secundária nos processos de denúncia, os quais, uma vez preenchidos os requisitos de admissibilidade, passam a ser impulsionados pelo próprio TCU. Nesse sentido encontram-se as Decisões Plenárias 114/93, 232/94, 146/95, 152/95 e 593/95.
Com a entrada em vigor da citada resolução, que acrescentou o § 3º ao art. 2º da Resolução TCU 36/1995, atribuiu-se expressamente o status de interessado ao denunciante, passando este a figurar como parte no processo.
Ocorre que uma leitura rápida do dispositivo sob exame poderia levar a crer que o denunciante, gozando do status de interessado, estaria dispensado de demonstrar razão legítima para intervir nos autos, em virtude de que tal qualificação deriva de expressa disposição normativa.
Entretanto, não é essa interpretação que melhor se afeiçoa à coerência lógica do sistema jurídico. Não significa dizer, por outro lado, que o referido dispositivo consiste em letra morta. A rigor, com a inclusão do §3º do art. 2º da Resolução/TCU 36/1995, passou-se a admitir o denunciante como parte no processo de denúncia, desde que ele apresente algum dos elementos exigidos pela norma que o caracteriza como interessado, quais sejam: a) razão legítima para intervir; b) possibilidade de lesão a direito subjetivo próprio (Resolução/TCU 36/1995, art. 2º, § 2º, com redação dada pelo art. 1º da Resolução/TCU 213/2008) .
Não é outro o entendimento desta Corte de Contas, a qual entende que o "denunciante não é considerado, automaticamente, parte processual, devendo, para obter essa condição, formular pedido de ingresso nos autos como interessado e comprovar razão legítima para intervir no processo" (Acórdão 773/2004-TCU-Plenário) .
Ainda sobre os julgados desta Corte, vale ressaltar que é farta a jurisprudência no sentido exposto no parágrafo anterior. Podem ser citados os Acórdãos 320/2006, 2323/2006, 139/2007, 1.855/2007, 519/2008, e 649/2008, 1218/2008, 2.632/2008, todos do Plenário, anteriores ao ano de 2009.
Os julgados mais recentes (a partir de 2009) também não divergem dessa interpretação. Cita-se os Acórdãos 4.423/2009, 2.389/2010, 3.793/2010, 5.057/2010 e 48/2011, todos da 1ª Câmara; Acórdãos 3.003/2010, 3.037/2010, 3.200/2010, 4.073/2010, 7.317/2010, 206/2011 e 383/2011, todos da 2ª Câmara; e Acórdãos 923/2010, 1.430/2010, 1.793/2010, 2.627/2010, 3.327/2010, 88/2011, 161/2011, 257/2011, 1.881/2014, 1.343/2015, 186/2016, 1.667/2017, 1.955/2017 e 455/2019, todos do Plenário.
Destarte, o papel do representante consiste em iniciar a ação fiscalizatória, quando, então, o próprio Tribunal toma o curso das apurações. Não existe para o representante, a não ser que admitido como interessado, prerrogativa de comparecer aos autos para a defesa de seus pontos de vista.
Do exposto, observa-se que a recorrente demonstra mero inconformismo com o entendimento adotado por esta Corte. Destaque-se que o exercício de representação perante esta Corte com o objetivo de proteger o interesse público foi respeitado, uma vez que a representação foi conhecida e seu mérito foi devidamente examinado por este Tribunal, conforme o Acórdão 1485/2020-TCU-Segunda Câmara.
Por todo o exposto, conclui-se pela ausência de legitimidade recursal da representante, nos termos dos arts. 146 e 282 do RI/TCU.
...
Em virtude do exposto, propõe-se:
3.1 não conhecer do pedido de reexame interposto por Fattoria Web Consultoria e Desenvolvimento Em Informática Ltda., em razão da ausência de legitimidade e interesse recursal, nos termos do artigo 48 da Lei 8443/1992 e artigos 146 e 282 do Regimento Interno/TCU;
3.2 encaminhar os autos ao gabinete do relator competente para apreciação do recurso;
3.3 à unidade técnica de origem, dar ciência à recorrente e aos órgãos/entidades interessados do teor da decisão que vier a ser adotada, encaminhando-lhes cópia".
2.	O Secretário da Serur divergiu do posicionamento da auditora, nos termos a seguir integralmente transcritos (peça 40) .
"Trata-se de recurso interposto contra o Acórdão 1485/2020-TCU-Segunda Câmara (peça 29, relator Ministro-Subst. André Luís de Carvalho) .
2. A proposta formulada no exame antecedente, de não conhecimento do recurso, por ausência de legitimidade, tem por fundamento uma analogia com a figura do denunciante - o que entendo não ser adequado.
3. Quando se trata de representação formulada por licitantes, o TCU tem indicado outros fundamentos para não conhecer do recurso, notadamente o de que 'a mera participação na licitação não gera direito subjetivo a ser defendido perante o TCU e, portanto, não confere à licitante, mesmo como autora da representação, a condição de parte no processo que apura eventuais irregularidades no certame, especialmente no caso em que não houve contratação nem mesmo adjudicação em favor da licitante' (ex. Acórdão 11068/2019-TCU-Primeira Câmara e 1.686/2019-TCU-Plenário) . 
4. O caso em exame, contudo, não trata de representação de licitante. A representação foi formulada por contratado da Administração, que já possui um vínculo jurídico estabelecido com o Poder Público, e o processo tem por objeto supostas irregularidades praticadas em decorrência desse vínculo (rompimento do contrato preexistente e contratação emergencial para continuidade dos serviços) .
5. Na fase originária do processo, o Tribunal entendeu que a hipótese se inseria no exercício de suas competências. Com efeito, se as alegações procedessem, a Administração teria, pelo menos em tese, dado causa ao rompimento injustificado de uma relação contratual para, na sequência, promover a contratação direta fora das hipóteses legais (com inobservância do dever de licitar, portanto) .
6. É fato que, após as apurações realizadas, concluiu-se pela improcedência da representação, por entender-se que a Administração teria agido corretamente, nas circunstâncias.
7. Entendo, porém, que há fundamento para conhecimento do recurso, pois, presentes os pressupostos que justificam a atuação do TCU, o devido processo legal previsto na Lei 8.443/1992 contempla a possibilidade de reanálise da decisão originária, pela via recursal. Não estão presentes circunstâncias excepcionais (denúncia e representação de licitantes) que justificam desfecho diverso.
8. Por isso, manifesto-me pelo conhecimento do recurso. 
9. Destaco, ademais, que o conteúdo singelo da peça recursal permite a imediata análise de mérito. Tal procedimento não implica nulidade, por não acarretar prejuízo, e encontra fundamento nos princípios constitucionais da economia processual e da razoável duração do processo.
10. Com efeito, a decisão recorrida baseou-se em 'Relatório Técnico Independente de Auditoria de Tecnologia da Informação' apresentado pelo CFA (peça 25) e indicou que não fora imotivada a decisão do Conselho de suspender o contrato vigente e promover nova contratação. 
11. Ao contrário, nos termos do exame realizado pela Selog (peça 27) , 'os elementos constantes no Relatório Técnico Independente de Auditoria de Tecnologia da Informação (peça 25) , evidenciam diversas fragilidades no sistema de gestão contratado pelo CFA com a empresa Fattoria Web, denominado de SIFA', fragilidades essas indicadas na referida instrução. 
12. Tal conclusão foi acolhida pelo relator, conforme o seguinte trecho do voto de peça 30: 
Por outro ângulo, ao analisar o suposto descumprimento contratual, a unidade técnica teria assinalado a ocorrência de falhas no sistema de gestão (SIFA) contratado pelo CFA com a Fattoria Web, salientando que o caráter crítico do processo de cobrança de inadimplentes e a ausência de relatórios financeiros gerados pelo SIFA, como descrito no Relatório Técnico Independente de Auditoria Tecnologia da Informação apresentado pelo CFA (Peça 25) , teriam revelado essas fragilidades do sistema contratado e justificariam a decisão tomada pelo CFA no sentido de suspender os pagamentos em favor da contratada, tendo ela declarado que suspenderia o funcionamento do sistema SIFA diante do não recebimento dos valores supostamente devidos, e essa conduta teria resultado no procedimento para a subsequente contratação emergencial dos referidos itens de serviço.
13. Em seu recurso (peça 37) , a empresa limita-se a pleitear a reanálise da decisão, argumentando que o CFA teria tido tempo para realizar nova licitação. Segundo afirma, 'o prazo de 60 (sessenta) dias conferido ao CFA para a regularização dos pagamentos era mais que suficiente para a realização de uma nova licitação, conforme a Lei 8.666/1993, mas o órgão não o fez'. E esse seria o principal ponto da representação, que a recorrente entende não ter sido analisado pelo acórdão recorrido.
14. A alegação improcede. Já na instrução de peça 17, § 5, a Selog apontou que a representação objetivava exatamente saber se o CFA teria adotado procedimentos indevidos 'para forçar uma rescisão contratual, a fim de contratar, de forma emergencial, outra prestadora de serviços'. Para apurar essa questão, foram feitas diligências, trazendo-se aos autos outros elementos, inclusive o citado relatório técnico de auditoria, de peça 25.
15. Após a devida análise desses elementos, a unidade técnica de origem chegou à seguinte conclusão (peça 27) , referendada pelo Tribunal:
Considerando o caráter crítico do processo de cobrança de inadimplentes e a ausência de relatórios financeiros gerados pelo SIFA que permitissem a contabilização das receitas, ocasionando 'diversos pedidos de dilação de prazo para a entrega das prestações de contas de 2018' (peça 6, p. 9) , e os demais apontamentos que indicavam as fragilidades do sistema contratado e possível descumprimento dos termos contratuais, não se afigura desarrazoada a decisão tomada pelo CFA de suspender os pagamentos e, em face da atitude da contratada, que declarou que iria suspender o funcionamento do sistema SIFA, caso não recebesse os valores que considerava lhe serem devidos, iniciar procedimento para contratação emergencial dos serviços. 
16. Não há, no recurso, qualquer elemento que permita afastar essas conclusões, limitando-se a recorrente a reafirmar que, no prazo de 60 dias, a Administração teria condições de ter iniciado, desenvolvido e finalizado um certame licitatório para a contração de nova prestadora dos serviços, quando se sabe que tal prazo seria insuficiente para tanto.
17. Assim, pelas razões expostas, manifesto-me pelo conhecimento e negativa de provimento do pedido de reexame interposto por Fattoria Web Consultoria e Desenvolvimento em Informática Ltda. contra o Acórdão 1485/2020-TCU-Segunda Câmara."  (grifos no original) .
	
É o Relatório.

8.1. Rodrigo Alvares da Silva Campos (108513/OAB-RJ) e outros, representando Fattoria Web Consultoria e Desenvolvimento em Informática Ltda.

Não atuou.

REPRESENTAÇÃO. INDÍCIOS DE IRREGULARIDADE NA EXECUÇÃO CONTRATUAL. CONHECIMENTO. IMPROCEDÊNCIA. PREJUÍZO AO ALUDIDO PEDIDO DE CAUTELAR SUSPENSIVA. COMUNICAÇÃO. ARQUIVAMENTO. PEDIDO DE REEXAME. IMPOSSIBILIDADE DE RECONHECIMENTO DO REPRESENTANTE COMO INTERESSADO. AUSÊNCIA DE LEGITIMIDADE E INTERESSE RECURSAL. NÃO CONHECIMENTO. CIÊNCIA.

REPRESENTAÇÃO (REPR)

Secretaria de Recursos (SERUR).

Cuidam os autos de pedido de reexame (peça 37) apresentado pela empresa Fattoria Web Consultoria e Desenvolvimento em Informática Ltda. contra Acórdão 1485/2020-TCU-Segunda Câmara (peça 29) , no qual o Tribunal conheceu e considerou improcedente a representação dessa empresa acerca de indícios de irregularidade no âmbito do Conselho Federal de Administração (CFA) , envolvendo a execução contratual dos serviços de locação de solução integrada de software para a manutenção emergencial dos processos de negócios automatizados, dispondo de funcionalidades para contemplar a gestão e o controle de documentos, protocolos e processos cadastral e financeiro, além das pessoas físicas e jurídicas e da fiscalização e do autoatendimento.
2.	Em síntese, a empresa recorrente apresenta argumentos no sentido de que o Tribunal não levou em consideração o mais importante ponto da peça de representação, qual seja: o lapso temporal transcorrido entre a concessão de prazo, pela Fattoria, para a regularização dos pagamentos e a contratação direta ilegal em caráter emergencial. Acrescenta que "o prazo de 60 (sessenta) dias conferido ao CFA para a regularização dos pagamentos era mais que o suficiente para a realização de uma nova licitação, conforme a Lei 8.666/93, mas o órgão não o fez".
3.	Ao analisar o pedido de reexame apresentado pela empresa recorrente, em sede de admissibilidade recursal, utilizando como fundamento uma analogia com a figura do denunciante, a auditora da Secretaria de Recursos (Serur) concluiu, com base em vasta jurisprudência desta Corte de Contas, pelo não conhecimento do pedido de reexame, por ausência de legitimidade e de interesse recursal (peça 38) . O pronunciamento da subunidade dessa especializada acolheu a proposta da auditora (peça 39) .
4.	Em sua manifestação, o Secretário da Serur entendeu que o caso em exame não trata de representação de licitante, pois a representação foi formulada por contratado da Administração, que já possui um vínculo jurídico estabelecido com o Poder Público, e o processo tem por objeto supostas irregularidades praticadas em decorrência desse vínculo (rompimento do contrato preexistente e contratação emergencial para continuidade dos serviços) .
5.	Diante disso, manifestou-se pelo conhecimento do pedido de reexame em análise.
6.	Tal dirigente destacou que o conteúdo singelo da peça recursal permite a imediata análise de mérito, com fundamento nos princípios constitucionais da economia processual e da razoável duração do processo.
7.	Em sua análise, o Titular da unidade especializada entendeu improcedente a alegação de que o principal ponto da representação não teria sido analisado pelo acórdão recorrido (pleito da empresa de reanálise da decisão atacada com base no argumento que o CFA teria tido tempo para realizar nova licitação) . Destacou o dirigente que tal situação foi adequadamente enfrentada na deliberação ora recorrida.
8.	Ao fim, o secretário propõe o conhecimento e negativa de provimento do pedido de reexame em análise.
9.	Feito esse breve histórico, e com vênias ao Titular da Serur, anoto, desde já, que, no mérito, acompanho, por seus fundamentos, o posicionamento da auditora da referida unidade, acolhido pela subunidade dessa especializada, nos termos constantes do seu exame de admissibilidade, o qual incorporo às minhas razões de decidir, no sentido de não conhecer do recurso impetrado pela empresa representante.
10.	Conforme ricamente demonstrado pela auditora da Serur, esta Corte de Contas tem, como regra geral, posição serena no sentido de não reconhecer o denunciante/representante como parte interessada no processo de denúncia/representação ofertada. Por esse motivo, reputo adequado o não conhecimento do presente pedido de reexame, por ausência de legitimidade e interesse recursal da representante, nos termos dos arts. 146 e 282 do Regimento Interno do TCU.
11.	Há inúmeros precedentes jurisprudenciais nessa linha, a exemplo dos Acórdãos 320/2006, 2.323/2006, 139/2007, 1.855/2007, 519/2008, e 649/2008, 1.218/2008, 2.632/2008, 923/2010, 1.430/2010, 1.793/2010, 2.627/2010, 3.327/2010, 88/2011, 161/2011, 257/2011, 1.881/2014, 1.343/2015, 186/2016, 1.667/2017, 1.955/2017 e 455/2019, do Plenário; os Acórdãos 4.423/2009, 2.389/2010, 3.793/2010, 5.057/2010 e 48/2011, da Primeira Câmara; e os Acórdãos 3.003/2010, 3.037/2010, 3.200/2010, 4.073/2010, 7.317/2010, 206/2011 e 383/2011, da Segunda Câmara.
12.	Apenas em casos excepcionais o Tribunal reconhece razão legítima para intervir no processo, a qual deve ser demonstrada de forma clara e objetiva (Acórdão 773/2004-TCU-Plenário) . Tal condição não restou demonstrada pelo ora recorrente, já que sua irresignação se baseia na alegação de que o principal ponto da representação não teria sido analisado pelo acórdão recorrido (pleito da empresa de reanálise da decisão atacada com base no argumento que o CFA teria tido tempo para realizar nova licitação) .
13.	Ainda assim, ao adentrar o exame de mérito do pedido de reexame e analisar as alegações apresentadas pela recorrente, destaco que o recurso da representante não traz argumentos capazes de infirmar o entendimento já manifestado por este Tribunal na decisão atacada.
14.	Ressalto, como bem colocado no pronunciamento do Secretário da unidade técnica especializada, que o acórdão recorrido baseou-se em "Relatório Técnico Independente de Auditoria de Tecnologia da Informação" apresentado pelo CFA (peça 25) e indicou que não fora imotivada a decisão do Conselho de suspender o contrato vigente e promover nova contratação.
15.	Ressalto, também, que a Selog, unidade técnica que inicialmente instruiu o processo (peça 27) , apontou que a representação objetivava exatamente saber se o CFA teria adotado procedimentos indevidos "para forçar uma rescisão contratual, a fim de contratar, de forma emergencial, outra prestadora de serviços". Ao analisar tal situação, essa unidade especializada concluiu que: 
"... não se afigura desarrazoada a decisão tomada pelo CFA de suspender os pagamentos e, em face da atitude da contratada, que declarou que iria suspender o funcionamento do sistema SIFA, caso não recebesse os valores que considerava lhe serem devidos, iniciar procedimento para contratação emergencial dos serviços". 
16.	E, ao apreciar a representação, esta Corte referendou tal conclusão.
17.	Por fim, o que se constata, dentro do escopo relativamente limitado deste processo de representação, é que o representante não ofereceu elementos capazes de reverter o entendimento adotado pelo Conselho Federal de Administração quanto à contratação questionada. Nesse sentido, tem-se que o presente processo de representação cumpriu o objetivo almejado, sob o prisma do interesse público.
	Pelas razões expostas, e reiterando a minha aderência à proposta de mérito oferecida pela Auditora da Secretaria de Recursos, VOTO no sentido de que seja adotado a deliberação que ora submeto a este Colegiado.
TCU, Sala das Sessões Ministro Luciano Brandão Alves de Souza, em 18 de agosto de 2020.
Ministro JOÃO AUGUSTO RIBEIRO NARDES 
Relator